臺灣彰化地方法院民事判決
                                 109年度家繼簡字第17號  
原      告  鄭希望  


訴訟代理人  王德凱律師(法扶律師)
被      告  邱金河  

            邱振志  

            邱柏維    籍設臺中市○○區○○路0段00巷00號     
                   0樓之0


            邱麗華  

            邱淑貞  


            邱淑娟  

            鄭聯昌  

            鄭明玉  

            鄭瑞珠  

            鄭靜怡  


            鄭玉鳳  

            鄭婉妮  


            鄭双如  

            邱張桂英

            邱俊榮  

            邱淑玲    籍設臺中市○區○○街00號（臺中○      
                  ○○○○○○○）


            邱佩璋  

            邱淑珠  

上列當事人間請求分割遺產事件，本院於民國110年3月9日言詞
辯論終結，判決如下：
    主      文
被告邱張桂英、邱淑玲、邱佩璋、邱俊榮、邱淑珠應就其被繼承
人邱松柏所遺公同共有如附表一編號1至6所示之不動產，辦理繼
承登記。
兩造就被繼承人鄭張月英所遺如附表一所示之遺產，應予分割如
附表一「分割方法」欄所示。
訴訟費用由兩造依附表二所示比例負擔。
    事實及理由
壹、程序方面：
一、按訴狀送達後，原告不得任意變更或追加他訴，但請求之基
    礎事實同一者者，該訴訟標的對於數人必須合一確定時，追
    加其原非當事人之人為當事人者，不在此限，民事訴訟法第
    255條第1項第2、5款定有明文。而家事訴訟事件，除本法別
    有規定者外，準用民事訴訟法之規定，家事事件法第51條亦
    有明文。本件原告追加被告邱張桂英、邱淑玲、邱佩璋、邱
    俊榮、邱淑珠，並追加請求被告邱張桂英、邱淑玲、邱佩璋
    、邱俊榮、邱淑珠應就被繼承人邱松柏所遺公同共有如附表
    一編號1至6所示不動產，辦理繼承登記，與原請求分割被繼
    承人鄭張月英所遺如附表一所示之遺產，其基礎事實同一，
    且訴訟標的對於兩造必須合一確定，而有合併提起之必要，
    揆諸上開規定，原告所為訴之追加，於法尚無不合，應予准
    許。
二、本件被告邱金河、邱振志、邱柏維、邱麗華、邱叔貞、邱淑
    娟、鄭聯昌、鄭明玉、鄭瑞珠、鄭靜怡、鄭玉鳳、鄭婉妮、
    鄭双如、邱佩璋經合法通知，未於最後言詞辯論期日到場，
    核無民事訴訟法第386條各款所列情形，依家事事件法第51
    條準用民事訴訟法第385條第1項前段規定，爰依原告聲請一
    造辯論判決。
三、按民法第1164條規定之遺產分割，係以整個遺產為一體為分
    割，並非以遺產中個別之財產分割為對象，除非依民法第82
    8條、第829條規定，經全體公同共有人同意，僅就特定財產
    為分割，否則依法自應以全部遺產為分割對象，亦即遺產分
    割之目的在廢止遺產全部之公同共有關係，而非旨在消滅個
    別財產之公同共有關係，且法院就遺產定分割方法，本有自
    由裁量之權，不受當事人聲明或主張之拘束（最高法院98年
    度台上字第2167號裁判要旨參照）。是兩造主張之分割方法
    雖曾更動，核均僅係對攻擊防禦方法為補充或更正事實上或
    法律上之陳述，非關訴之變更，且本院不受當事人聲明或主
    張之拘束，合先敘明。
貳、實體方面：
一、原告主張略以：
(一)兩造之被繼承人鄭張月英（原名邱張嫌）於民國83年12月23
    日過世，其配偶鄭印、長子邱秋棠（鄭張月英語其前夫邱懷
    德所生）、三子鄭聯科分別已先於72年2月15日、69年10月4
    日、78年9月23日死亡。故於83年12月23日鄭張月英過世時
    ，其適格之繼承人（含代位繼承人）為被告邱金河、邱振志
    、邱柏維、邱麗華、邱叔貞、邱淑娟（被告邱金河等6人為
    邱秋棠之代位繼承人）、邱松柏、鄭希望、鄭婉妮、鄭双如
    （被告鄭希望等3人為鄭聯科之代位繼承人）、鄭聯昌、鄭
    明玉、鄭瑞珠、鄭靜怡、鄭玉鳳等15人。依此，於109年3月
    10日本件原告起訴時，係以前揭15人為被告。嗣發現邱松柏
    於本件起訴前已於107年1月8日死亡，其繼承人為被告邱張
    桂英、邱淑玲、邱佩璋、邱俊榮、邱淑珠5人，為補正本件
    訴訟之當事人適格，將被告邱松柏撤回並追加被告邱張桂英
    、邱淑玲、邱佩璋、邱俊榮、邱淑珠5人。兩造之應繼分比
    例詳如附表二所示，合先敘明。
(二)依財政部中區國稅局核發之「遺產稅免稅證明書」所載，被
    繼承人鄭張月英過世後，原留有下列遺產（此等遺產中之部
    分不動產，嗣經地籍圖重測及其他共有人訴請分割共有物，
    致土地標示有所變更，詳後述），全部遺產之核定價額合計
    新臺幣2,869,813元：1.不動產：(1)彰化縣○○鎮○○段000地
    號土地，面積6平方公尺，權利範圍735/19721，核定價額4,
    472元；(2)彰化縣○○鎮○○段000地號土地，面積1287平方公
    尺，權利範圍1/52，核定價額765,740元；(3)彰化縣○○鎮○○
    段000地號土地，面積925平方公尺，權利範圍735/19721，
    核定價額448,170元；(4)彰化縣○○鎮○○段000地號土地，面
    積60平方公尺，權利範圍735/19721，核定價額29,070元；(
    5)彰化縣○○鄉○○段○○○○段000地號土地，面積1057平方公尺
    ，權利範圍全部，核定價額983,010元；(6)彰化縣○○鄉○○段
    ○○○○段000○0地號土地，面積107平方公尺，權利範圍全部，
    核定價額99,510元；(7)彰化縣○○鄉○○段○○○○段000地號土地
    ，面積427平方公尺，權利範圍全部，核定價額397,110元；
    (8)門牌號為彰化縣○○鎮○○里○○路00鄰00號之房屋，權利範
    圍1/5，核定價額24,700元。2.動產：溪湖郵局（局號：000
    0000號）帳號0000000號帳戶存款118,031元及孳息，迄109
    年6月21日合計119,757元。
(三)前揭編號(1)、(2)、(3)、(4)號之遺產係被繼承人鄭張月英
    與訴外人共有之土地，其他共有人於被繼承人鄭張月英過世
    後，曾就此等共有之土地分別提起二件分割共有物之訴訟；
    其中本院93年度訴字第119號民事判決係合併分割彰化縣○○
    鎮○○段000○000○000地號土地，而本院94年度訴更字第4號民
    事判決、臺灣高等法院臺中分院96年度重上字第67號民事判
    決，則係分割彰化縣○○鎮○○段000地號土地。此外，前揭編
    號(5)、（6)、(7)號之遺產嗣於地籍圖重測後亦已變更地號
    ，故依原告之全國財產稅總歸戶財產查詢清單所載，前揭「
    編號(1)、(2)、(3)、(4)號之遺產經前揭兩案確定判決分割
    後，已變更為「彰化縣○○鎮○○段000○0地號土地，面積25平
    方公尺，權利範圍全部」及「彰化縣○○鎮○○段000○0地號土
    地，面積36.94平方公尺，權利範圍全部」。詳細變動如下
    所述：
  1.訴外人鄭博元於93年間起訴請求合併分割前揭彰化縣○○鎮○○
    段000○000○000地號土地，案經本院93年度訴字第119號民事
    判決確定後，兩造就此公同共有該另案判決附圖一編號8部
    分土地（嗣登記為彰化縣○○鎮○○段000○0地號土地，面積36.
    94平方公尺，權利範圍全部）。此外，訴外人鄭楊彩惠嗣起
    訴請求分割前揭彰化縣○○鎮○○段000地號土地，案經本院94
    年度訴更字第4號、臺灣高等法院臺中分院96年度重上字第6
    7號民事判決確定，兩造就此公同共有該另案判決附圖編號F
    部分土地（嗣登記為彰化縣○○鎮○○段000○0地號土地，面積2
    5平方公尺，權利範圍全部）。
  2.依彰化縣地方稅務局員林分局就該門牌號向本院函覆之房屋
    稅籍證明書，門牌號「彰化縣○○鎮○○里00鄰○○路00號」之房
    屋有兩個稅籍編號，其中稅籍編號00000000000部分之納稅
    義務人為鄭印1人，而稅籍編號00000000000部分之納稅義務
    人為鄭光啟（120000/0000000）、鄭光川（120000/0000000
    ）、鄭聯科（20000/100000）、鄭張月英（20000/100000）
    、鄭素娥（120000/0000000）、鄭素月（120000/0000000）
    、鄭淑真（120000/0000000）、鄭雅雯（20000/100000）、
    鄭聯昌（20000/100000）等人，應即前揭財政部中區國稅局
    核發之「遺產稅免稅證明書」中所載之房屋。就此，參酌前
    揭臺灣高等法院臺中分院96年度重上字第67號民事判決記載
    略以「…系爭土地上南側現狀由東往西依序有上訴人鄭佳閔
    、鄭祐任、鄭淑囬、鄭淑均等人、視同上訴人鄭承曉、視同
    上訴人鄭博元等人、視同上訴人蔡為所有之磚造二層房屋及
    磚造平房，西側為一狹寬巷道。北側臨環中街部分，由東往
    西依序不規則坐落者為上訴人鄭淑均等人、視同上訴人鄭應
    哲、鄭柏榮、鄭立程、鄭應睦等人、視同上訴人鄭聯昌、被
    上訴人等所有之磚造平房、竹木造平房。其間竹木造平房多
    已傾倒而無屋頂，房屋且多老舊、牆壁剝落等，其間或有狹
    窄巷道供通行。…」等語，前揭「遺產稅免稅證明書」中所
    載之房屋應係臨「環中街」，故再參酌彰化○○○○○○○○○向本
    院函覆之歷史門牌資料查詢結果，該房屋整編後之門牌號應
    為「彰化縣○○鎮○○街000號」。
  3.據此，被繼承人鄭張月英之遺產，經地籍圖重測及其他共有
    人訴請分割共有物，已變動為如本件判決附表一編號1至編
    號6所示。
(四)前揭被繼承人鄭張月英所遺之遺產並無法律規定不得分割，
    亦無遺囑或契約約定不得分割。然因本件繼承人數較多，原
    告主張應就被繼承人鄭張月英如附表一所示之遺產，均由兩
    造各按如附表二所示之應繼分比例分割由兩造取得，此分割
    方法合於兩造應繼分之比例，應屬公允。
(五)爰依法提起本件分割遺產訴訟。並聲明：(1)被告邱張桂英
    、邱淑玲、邱佩璋、邱俊榮、邱淑珠應就其被繼承人邱松柏
    所遺公同共有如附表一編號1至6所示之不動產，辦理繼承登
    記。(2)兩造就附表一所示被繼承人鄭張月英之遺產，應按
    如附表一「分割方法」欄所示之分割方法分割。(3)訴訟費
    用由兩造依附表二所示應繼分比例負擔等語。
二、被告主張略以：
(一)被告鄭聯昌、邱振志、邱麗華、邱淑娟、邱張桂英、邱淑玲
    、邱俊榮、邱淑珠到庭表示對於本件分割遺產依原告主張按
    照應繼分比例分割沒有意見等語。
(二)其餘被告均未於言詞辯論期日到場，亦未提出任何書狀，作
    何聲明或陳述。
三、本院之判斷：
(一)按遺產繼承人，除配偶外，依直系血親卑親屬、父母、兄弟
    姊妹及祖父母順序定之；又前條所定第一順序之繼承人，以
    親等近者為先；民法第1138條所定第一順序之繼承人，有於
    繼承開始前死亡或喪失繼承權者，由其直系血親卑親屬代位
    繼承其應繼分；同一順序之繼承人有數人時，按人數平均繼
    承。但法律另有規定者，不在此限；配偶有相互繼承遺產之
    權，其與民法第1138條所定第一順序之繼承人同為繼承時，
    其應繼分與他繼承人平均，民法第1138條、第1139條、第11
    40條、第1141條、第1144條第1款分別定有明文。其次，按
    繼承人有數人時，在分割遺產前，各繼承人對於遺產全部為
    公同共有；繼承人得隨時請求分割遺產，但法律另有規定或
    契約另有訂定者，不在此限；公同共有物分割之方法，除法
    律另有規定外，應依關於共有物分割之規定，此為民法第11
    51條、第1164條、第830條第2項所明定。再按繼承人將公同
    共有之遺產，變更為分別共有，係使原公同關係消滅，另創
    設繼承人各按應有部分對遺產有所有權之新共有關係，其性
    質應仍屬分割遺產方法之一。
(二)原告主張上開事實，業據其提出土地登記申請書、登記清冊
    土地標示、被繼承人鄭張月英繼承系統表、財政部中區國稅
    局遺產稅免稅證明書、全國財產稅總歸戶財產查詢清單、土
    地登記第一類謄本、戶籍謄本（含除戶及現戶部分）；被告
    鄭聯昌所提門牌證明書、地籍圖謄本。此外，並有本院依職
    權函詢所得之中華郵政股份有限公司彰化郵局109年6月20日
    彰營字第1091800274號函及109年8月14日彰營字第10918003
    52號函所附客戶歷史交易清單、彰化縣地方稅務局員林分局
    109年8月12日彰稅員分二字第1096209276號函及所附房屋稅
    籍登記表、房屋稅籍證明書、財政部中區國稅局員林稽徵所
    109年8月12日中區國稅員林營所字第1092807825號函及所附
    遺產稅核定通知書、彰化○○○○○○○○109年8月21日彰溪戶字第
    1090002692號函及所附函詢結果、彰化縣溪湖鎮地政事務所
    109年10月14日溪地一字第1090005131號函及所附土地登記
    公務用謄本（第一類所有權個人全部謄本）、彰化縣地籍異
    動索引、95年溪資字第1220號判決分割、95溪資字第10620
    號判決共有物分割、101年溪資字第12380號判決共有物分割
    、107年溪資74480號基地變更案件影本等件可佐，並有本院
    93年度訴字第119號民事判決、本院94年度訴更字第4號民事
    判決、臺灣高等法院臺中分院96年度重上字第67號民事判決
    影本在卷可稽。並為被告鄭聯昌、邱振志、邱麗華、邱淑娟
    、邱張桂英、邱淑玲、邱俊榮、邱淑珠所不爭執，而被告邱
    金河、邱柏維、邱淑貞、鄭明玉、鄭瑞珠、鄭靜怡、鄭玉鳳
    、鄭婉妮、鄭双如、邱佩璋經合法通知，未於言詞辯論期日
    到場，亦未提出書狀作何聲明或陳述，堪認原告之主張為真
    實。從而，被繼承人鄭張月英所遺留之遺產應如附表一所示
    ，兩造就被繼承人鄭張月英遺產之應繼分比例，應為如附表
    二所示。
(三)查本件被繼承人鄭張月英並無以遺囑限定如附表一所示遺產
    不得分割，兩造間亦無不能分割之約定。是原告本於繼承人
    之地位，請求裁判分割被繼承人鄭張月英所遺如附表一所示
    之遺產，核屬有據，依法自應准許。本院審酌原告所提之分
    割方案，被繼承人鄭張月英所遺留之遺產由兩造按附表二所
    示之應繼分比例分割為分別共有，符合遺產之利用與共有人
    之全體利益，亦未影響被告等人依應繼分比例計算應分得之
    權利。從而，原告訴請將被繼承人鄭張月英所遺之遺產，按
    如附表一「分割方法」欄所示之方法為分割，為有理由。
四、另因共有物分割、經界或其他性質上類似之事件涉訟，由敗
    訴當事人負擔訴訟費用顯失公平者，法院得酌量情形，命勝
    訴之當事人負擔其一部，民事訴訟法第80條之1定有明文。
    本件分割遺產之訴，係固有必要共同訴訟，兩造間本可互換
    地位，原告起訴雖於法有據，然兩造既因本件遺產分割而均
    蒙其利，如僅由敗訴之被告負擔訴訟費用顯失公平，爰命勝
    訴之原告亦為訴訟費用之負擔，兩造分擔比例則按實際取得
    遺產多寡之利害關係差異定之，附此敘明。
五、本件事證已臻明確，兩造其餘之攻擊及防禦方法，核與本件
    判決結果無影響，爰不逐一論述，附此敘明。
六、訴訟費用負擔之依據：家事事件法第51條準用民事訴訟法第
    80條之1、第85條第1項。
中　　華　　民　　國  　110　　年　　4　　月　　6　　日
                  民事家事法庭  法　官　陳明照
以上正本係照原本作成。　　　　　　　　　
如對本判決上訴，須於判決送達後20日之不變期間內，向本院提
出上訴狀（需按對造人數附具繕本），如委任律師提起上訴者，
應一併繳納上訴審裁判費。
中　　華　　民　　國　　110 　年　　4 　　月　　6 　　日
                                書記官  姚怡蕙
附表一：被繼承人鄭張月英之遺產及分割方法
註：金錢單位：新臺幣/元
編號 種類 遺產項目 分割方法  1 土地 彰化縣○○鎮○○段000○0地號土地（面積25平方公尺，權利範圍全部，因判決共有物分割，分割自：彰化縣○○鎮○○段000地號土地） 由兩造按如附表二所示之應繼分比例分割為分別共有。  2 土地 彰化縣○○鎮○○段000○0地號土地（面積36.94平方公尺，權利範圍全部，因判決共有物分割，分割自：彰化縣○○鎮○○段000○000○000地號土地） 同上。  3 土地 彰化縣○○鄉○○段000地號土地（面積431.06平方公尺，權利範圍全部、重測前：彰化縣○○鄉○○段○○○○段000地號土地） 同上。  4 土地 彰化縣○○鄉○○段000地號土地（面積1064.65平方公尺，權利範圍全部、重測前：彰化縣○○鄉○○段○○○○段000地號土地） 同上。  5 土地 彰化縣○○鄉○○段000地號土地（面積107.97平方公尺，權利範圍全部、重測前：彰化縣○○鄉○○段○○○○段000○0地號土地） 同上。  6 房屋 門牌原為彰化縣○○鎮○○里00鄰○○路00號之房屋（整編後為彰化縣○○鎮○○街000號房屋），權利範圍1/5（稅籍編號00000000000） 同上。  7 存款 溪湖郵局帳戶（含利息，帳號：0000000-0000000號）存款118,031元及孳息，迄109年6月21日合計119,757元。（註：實際金額以提領時為準） 由兩造按如附表二所示之應繼分比例取得。 
附表二：兩造對被繼承人鄭張月英遺產之應繼分比例及訴訟費用
負擔比例
編號 姓名 應繼分比例 訴訟費用負擔比例  備註 1 鄭希望 24分之1 24分之1 被繼承人之孫子女（代位繼承被繼承人三子鄭聯科之應繼分） 2 邱金河 48分之1 48分之1 被繼承人之孫子女（代位繼承被繼承人長子邱秋棠之應繼分） 3 邱振志 48分之1 48分之1 同上。 4 邱柏維 48分之1 48分之1 同上。 5 邱麗華 48分之1 48分之1 同上。 6 邱淑貞 48分之1 48分之1 同上。 7 邱淑娟 48分之1 48分之1 同上。 8 邱張桂英邱俊榮 邱佩璋 邱淑玲 邱淑珠 8分之1 （5人維持公同共有） 8分之1 被繼承人次子邱松柏之繼承人（公同共有繼承邱松柏之應繼分） 9 鄭聯昌 8分之1 8分之1 被繼承人之四子 10 鄭明玉 8分之1 8分之1 被繼承人之六女 11 鄭瑞珠 8分之1 8分之1 被繼承人之七女 12 鄭靜怡 8分之1 8分之1 被繼承人之八女 13 鄭玉鳳 8分之1 8分之1 被繼承人之九女 14 鄭婉妮 24分之1 24分之1 被繼承人之孫子女（代位繼承被繼承人三子鄭聯科之應繼分） 15 鄭双如 24分之1 24分之1 同上。